【裁判字號】    95,台上,1521
【裁判日期】    950323
【裁判案由】    恐嚇取財等罪
【裁判全文】
最高法院刑事判決            九十五年度台上字第一五二一號
    上  訴  人  甲○○
                        （現另案在台灣台中監獄執行中）
                乙○○
                        號
                        （現另案在台灣台中監獄執行中）
上列上訴人等因恐嚇取財等罪案件，不服台灣高等法院台中分院
中華民國九十四年十一月三日第二審更審判決（九十四年度上更
(二)字第二一八號，起訴案號：台灣台中地方法院檢察署九十一年
度偵字第一四九三七、一六八三九、一六八四○號），提起上訴
，本院判決如下：
    主  文
原判決撤銷，發回台灣高等法院台中分院。
    理  由
本件原判決撤銷第一審關於上訴人甲○○擄人勒贖部分及上訴人
乙○○部分之科刑判決，改判依牽連犯之規定，（甲○○係牽連
觸犯非法剝奪人行動自由、恐嚇取財及加重竊盜罪，乙○○係牽
連觸犯非法剝奪人行動自由及恐嚇取財罪）從一重論處甲○○、
乙○○共同意圖為自己不法之所有，以恐嚇使人將本人之物交付
各罪刑（甲○○為累犯）。又甲○○意圖為自己不法之所有，以
詐術使人將本人之物交付（累犯）罪刑，固均非無見。
惟查：(一)刑事訴訟法第一百五十九條之五第二項雖規定，當事人
、代理人或辯護人於法院調查證據時，知有同法第一百五十九條
第一項不得為證據之情形（指被告以外之人於審判外之言詞或書
面陳述，不得作為證據），而未於言詞辯論終結前聲明異議者，
視為有同條第一項之同意；但該條第一項之同意證據能力，除規
定當事人於審判程序同意以上開審判外之陳述作為證據外，法院
尚須審酌該言詞陳述或書面陳述作成時之情況，認為適當者，始
可例外採為證據；本件原判決徒以上訴人、辯護人及檢察官於審
理中，對該等審判外陳述之證據能力，均表示無意見，且未於言
詞辯論終結前聲明異議，遽認該等證據為有證據能力。但就上開
證據作成時之情況，是否適當乙節，則未加審酌，其採證難謂無
違證據法則。(二)有罪判決書之事實一欄，為判斷其適用法令當否
之準據，法院應將依職權認定與論罪科刑有關之事實，翔實記載
，然後於理由內逐一說明其憑以認定之證據，並使主文之諭知與
事實認定及理由說明，互相適合，方為合法。原判決認定乙○○
於民國八十三年間因肅清煙毒條例、麻醉藥品管理條例及妨害公
務等案件，經原審法院判刑並合併定應執行刑有期徒刑四年確定
，執行至八十五年二月十七日假釋出監，但刑期至八十七年三月
十六日始行屆滿。假釋中復因違反肅清煙毒條例、麻醉藥品管理
條例及偽造文書等案件，經原審法院判處有期徒刑四年六月確定
，並撤銷假釋，所餘殘刑二年二十七日，與前開四年六月之刑期
接續執行，至九十二年六月七日期滿。並以甲○○與乙○○設局
於九十一年七月十三日六時三十分許扮綁匪，將劉五常予以挾持
，甲○○則佯以保人之身分保釋劉五常，再現身為劉五常與綁匪
斡旋談判，於談判中之九十一年七月十五日以恐嚇之方式向劉五
常勒索新台幣（下同）五百萬元，之後又另行起意向劉五常詐得
五百萬元等情，如果無誤，則乙○○之本案犯行，顯不構成累犯
；原判決理由中亦未敘明乙○○構成累犯之事由（見原判決第十
八、十九頁）；卻於主文中諭知乙○○共同意圖為自己不法之所
有，以恐嚇使人將本人之物交付（累犯）罪刑，其主文記載與理
由說明不相適合，究竟乙○○之上開犯行是否構成累犯，事實尚
有未明，致本院無從判斷其適用法律當否之依據。另原判決既認
定乙○○未參與由「阿南」攜帶鉗子行竊王美玲廂型自用小客車
之犯行（見原判決第十頁倒數第五行），卻於乙○○主文項下，
諭知「鉗子壹支」沒收，併有可議。(三)原審認定甲○○與乙○○
覬覦劉五常之財產，乃與乙○○基於妨害自由及恐嚇取財之犯意
聯絡，計畫由乙○○強押劉五常再由乙○○要求劉五常找一黑道
人物保釋劉五常，甲○○於劉五常釋放後，佯以保人與歹徒斡旋
談判贖金之方式向劉五常恐嚇取財，計畫既定，即由甲○○與綽
號「阿南」者竊得二Ｓ－八九一三號廂型車後，交與乙○○用以
挾持劉五常，乙○○果於九十一年七月十三日凌晨時分挾持劉五
常到手，再由甲○○以保人之方式加以保釋，保釋中由甲○○佯
與歹徒居間斡旋，甲○○並告以如不允予金錢，日後將再遭綁架
（被剝奪行動自由），致使劉五常心生畏怖應允給付歹徒五百萬
元之等語，上開認定如果無誤，則上訴人等似自始即有設局恐嚇
取財及行騙之犯意，能否認甲○○於劉五常允諾給予歹徒五百萬
元之後，明知其係與劉五常談判給付贖金之事，事實上並未與歹
徒斡旋交付贖金金額之情形，乃向劉五常詐稱：其與張慶洲出面
斡旋，應各給予二百五十萬元，否則不足以解決事情，致劉五常
陷於錯誤，同意再給付五百萬元，認係事後另行起意之詐欺行為
，而依數罪併罰處斷，似與經驗法則有違，(四)按刑事訴訟法第三
百七十九條第十二款規定，除本法有特別規定外，已受請求之事
項未予判決，或未受請求之事項予以判決者，其判決當然違背法
令。原判決認定上訴人乙○○不成立竊盜之共同正犯；但其於收
受甲○○所交付之２Ｓ－８９１３號廂型自用小客車時，既明知
該車輛為贓車（原判決第十頁），並使用該車強押被害人劉五常
，非法剝奪其行動自由。上開認定如為真實，則其收受贓物與其
非法剝奪人之行動自由兩罪之間是否具有牽連犯之關係？如具有
裁判上一罪之關係，原審就上開贓物罪部分未加審理，反認該部
分之犯行，應由檢察官另行偵辦（原判決第二十頁），似有已受
請求事項未予判決之違誤。上訴意旨指摘原判決不當，尚非全無
理由，應認有撤銷發回更審之原因。又本件原審以上訴人等就妨
害自由與恐嚇取財部分（甲○○另牽連犯有加重竊盜罪）有牽連
犯之關係而從一重之恐嚇取財罪論處罪刑，上開恐嚇取財及加重
竊盜罪雖屬不得上訴第三審案件；但上開非法剝奪人之行動自由
罪，係得上訴於第三審法院之案件，基於審判不可分之原則，本
件均為得上訴於第三審法院。又原判決變更擄人勒贖之起訴法條
為妨害自由與恐嚇取財兩罪間為裁判上一罪，並認甲○○佯稱與
歹徒斡旋，向劉五常詐騙五百萬元而另犯詐欺罪等情。但如前所
述甲○○係自始即有設局行騙之犯意，則無論佯與乙○○之斡旋
中向劉五常恫稱：如不給錢，會再遭綁架，或於事後佯稱：與歹
徒斡旋談判，應支付酬金等情均為設局取財之手法，則上開各行
為之間應有裁判上一罪之關係，基於審判不可分原則（依起訴事
實亦認詐欺係包括於擄人勒贖一罪內），上開詐欺罪刑部分亦應
一併發回，附此敘明。
據上論結，應依刑事訴訟法第三百九十七條、第四百零一條，判
決如主文。
中    華    民    國  九十五  年    三    月  二十三  日
                      最高法院刑事第五庭
                          審判長法官  莊  登  照
                                法官  洪  明  輝
                                法官  黃  一  鑫
                                法官  林  秀  夫
                                法官  徐  昌  錦
      本件正本證明與原本無異
                                      書  記  官
中    華    民    國  九十五  年    三    月  二十九  日
                                                      ｖ


司法院資訊處製作；財團法人民間司法改革基金會備份。
